# 请教陈版，权益法核算基准日可辨认净资产公允价值确定

提问人：ChrisYQ1031 时间：2019-01-24 21:10:46
A 公司以现金 2 亿元收购 B 公司 35%的股权计入长期股权投资按权益法核算，B 公司有一家全资子公司——C 公司，评估师分别采用收益法和资产基础法对 B 公司股东权益价值进行评估，评估基准日 B 公司账面净资产为 1.5 亿，收益法评估值为 6.2 亿（评估报告以收益法评估值作为评估结论），资产基础法评估值为 2.5亿元，评估报告解释资产基础法评估增值主要为 B 公司长期股权投资增值 0.95亿，而长期股权投资增值主要是按资产基础法评估的子公司盈利能力强累计利润结余大所致。评估师按成本法评估的 B 公司及 C 公司各项资产，除 B公司长期股权投资外其他资产增值较小。
1 、按评估报告结论，A 公司支付对价小于按收益法评估值按股权比例确认，差额1700 万应计入营业外收入，实务中，如 A 公司认为以上评估值仅是 B 公司股东权益价值的参考并非准确值实际交易价格也公允，此处 1700 万的差额可否不计入营业外收入？如不计入营业外收入是否有潜在风险？
2 、基准日 B 公司可辨认净资产公允价值如何确定？如按资产基础法评估值来确定，则评估增值部分无法分摊到具体的各项资产中，此情形下（除母公司长期股权投资外其他资产增值较小）可否直接以 B 公司合并报表的账面净资产价值作为其可辨认净资产公允价值？如以上方式不可取，应如何确定 B 公司基准日可辨认净资产公允价值？考虑到可辨认净资产公允价值与账面净资产的差额需在各项资产中分摊，是否需评估师另就B 公司各项资产可辨认净资产公允价值给出具体数据？

回答人：chenyiwei
1 、根据《企业会计准则第 2 号——长期股权投资（ 2014 年修订）》第十条：
“不调整长期股权投资的初始投资成本；长期股权投资的初始投资成本小于投资时应享有被投资单位可辨认净资产公允价值份额的，其差额应当计入当期损益，同时调整长期股权投资的成本”，所以是投资成本低于可辨认净资产份额的差额才是计入营业外收入。从你案例中的数字来看，不存在确认1700 万营业外收入的问题。
2 、基准日 B 公司可辨认净资产公允价值，应采用类似于非同一控制下合并的 “以购买对价分摊为目的的评估” 的方法，主要以资产基础法确定评估值，但同时应注意识别和计量被投资方所拥有的、满足 “可辨认性标准”但在其自身报表中未单独确认的无形资产。因此，应要求评估师另就 B 公司各项资产可辨认净资产公允价值给出具体数据。

提问人：zijun0129 时间：2019-01-25 11:16:22
陈版，这个可辨认净资产公允价值对应的应该是收益法下的 6.2 亿评估值还是资产基础法下的 2.5 亿评估值？

回答人：chenyiwei
资产基础法评估值。

提问人：ChrisYQ1031 时间：2019-01-26 10:51:39
谢谢陈版！另外，向评估师重新确认后了解到 B 公司最终可辨认净资产评估增值主要来自其商标权和文字著作权（以上在 B 公司账面的账面价值均为 0 ），商标权和文字著作权是作为整体评估增值的（重新分开评估预计不可行），商标权和文字著作权法定使用年限分别为 10 年和 50 年，商标权预计到期会续展。此情形，对增值部分资产后续摊销年限如何合理确定？能否视同《2010~2016 瑞华研究汇编》中 “问题 1-2-27 非同一控制企业合并中取得被购买方商标权能否作为使用寿命不确定的无形资产”情形处理？
以下是问题 1-2-27
背景：
A公司于 2012 年 3 月 1 日购买B 公司 100%股权（属于非同一控制下企业合并），B 公司有一项商标权于基准日评估价值为 9000 万元。我国法律规定的商标权有效期为 10 年，但该商标权在期满后可以无限期续展，且续展时只需花费较少的资金。A 公司拟将该商标权作为使用寿命不确定的无形资产算。
解答：
本案例中所涉及的商标权，法律上规定了保护期，但在期满后可以无限期续展，且续展时无需发生重大的成本，因此理论上其使用寿命可以无限延长，相应地，在会计上可以作为使用寿命不确定的无形资产。但应注意以下问题：
1 、《企业会计准则第 8 号——资产减值》第四条规定 “企业应当在资产负债表日判断资产是否存在可能发生减值的迹象。因企业合并所形成的商誉和使用寿命不确定的无形资产，无论是否存在减值迹象，每年都应当进行减值测试”，因此期末无论是否存在减值迹象，A公司均应对其进行减值测试。
2 、根据《企业会计准则第 6 号——无形资产》第二十一条规定，“企业应当在每个会计期间对使用寿命不确定的无形资产的使用寿命进行复核。如果有证据表明无形资产的使用寿命是有限的，应当估计其使用寿命，并按本准则规定处理”。即A 公司应在每一期末资产负债表日重新评估 “使用寿命不确定” 的结论是否成立。例如，如果预计公司管理层将会在本次注册期满时放弃续展的，则应作为使用寿命有限的无形资产，将其账面价值在剩余的保护期限内摊销完毕。
3 、在确定该项商标权于购买日的公允价值时，应关注各项可辨认资产、负债的相对独立性，及其公允价值与被购买方整体公允价值之间的关系。通常理解，商标权、客户关系等与市场营销相关的无形资产，与专利权等技术类无形资产相比，其公允价值更多地取决于企业整体的盈利能力，因而与企业整体价值的互动性更为密切，与企业整体公允价值总体上呈现同方向变动。因此，如果一方面确认大额的商标权、客户关系等无形资产，另一方面由此导致确认大额的负商誉，则其逻辑关系很可能并不合理，可能存在难以解释的问题。实务中应避免出现这种情况。
权威指引：
《企业会计准则第 6 号——无形资产》第十六条规定 “企业应当于取得无形资产时分析判断其使用寿命。无形资产的使用寿命为有限的，应当估计该使用寿命的年限或者构成使用寿命的产量等类似计量单位数量；无法预见无形资产为企业带来经济利益期限的，应当视为使用寿命不确定的无形资产”；第十九条规定 “使用寿命不确定的无形资产不应摊销”。
《〈企业会计准则第 6 号——无形资产〉应用指南》第四条阐述了估计无形资产使用寿命应当考虑的相关因素：
“（一）企业持有的无形资产，通常来源于合同性权利或其他法定权利，且合同规定或法律规定有明确的使用年限。来源于合同性权利或其他法定权利的无形资产，其使用寿命不应超过合同性权利或其他法定权利的期限；合同性权利或其他法定权利在到期时因续约等延续、且有证据表明企业续约不需要付出大额成本的，续约期应计入使用寿命。
合同或法律没有规定使用寿命的，企业应当综合各方面因素判断，以确定无形资产能为企业带来经济利益的期限。比如，与同行业的情况进行比较、参考历史经验，或聘请相关专家进行论证等。按照上述方法仍无法合理确定无形资产为企业带来经济利益期限的，该项无形资产应作为使用寿命不确定的无形资产。
（二）企业确定无形资产使用寿命通常应当考虑的因素。
1.运用该资产生产的产品通常的寿命周期、可获得的类似资产使用寿命的信息；
2.技术、工艺等方面的现阶段情况及对未来发展趋势的估计；
3.以该资产生产的产品或提供服务的市场需求情况；
4.现在或潜在的竞争者预期采取的行动；
5. 为维持该资产带来经济利益能力的预期维护支出，以及企业预计支付有关支出的能力；
6.对该资产控制期限的相关法律规定或类似限制，如特许使用期、租赁期等；
7.与企业持有其他资产使用寿命的关联性等。”

回答人：chenyiwei
尽可能在合理确定的较短年限内分摊。法定保护年限不等于该资产可为本企业产生经济利益流入的年限。